臺灣高雄地方法院刑事判決　　　　　　　　　　　　　九十一年度自字第三五五號
　　自　訴　人　甲○○
　　被　　　告　乙○○
　　被　　　告　黃卉羚
　　　　　（原名丙○○）
　　右　一　人
　　選任辯護人　張永昌
右列被告等因詐欺案件，經自訴人提起自訴，本院判決如左：
    主  文
乙○○、黃卉羚均無罪。
    事  實
一、自訴意旨略以：被告乙○○與黃卉羚共同意圖為自己不法之所有，基於詐欺得利
    之犯意聯絡，於民國九十年五月間，由被告乙○○向自訴人甲○○佯稱：急需現
    金應急，其過去之同學黃卉羚願借貸現金新台幣（下同）七十萬元，但要求須由
    一人於其所簽發之本票背書，以為保證等語，致使自訴人不疑有他，陷於錯誤，
    並因與被告乙○○係朋友關係，且認僅係為保證人，如此不過舉手之便而已，而
    同意為保證人，復即相約於高雄市○○路之某餐廳內，由被告乙○○簽發本票，
    而由自訴人於該本票背書以為保證。嗣自訴人接獲法院支付命令，幾經查訪，發
    現被告黃卉羚僅對自訴人提出支付命令，復自訴人以電話聯絡被告乙○○，經被
    告乙○○告知其並無取得任何款項，自訴人再以電話聯絡被告黃卉羚，始知被告
    乙○○與黃卉羚原即存有債務糾紛，並一直無法解決，至此自訴人始知被告乙○
    ○與黃卉羚係欲以上開方式，將該債務轉嫁予自訴人。因認被告乙○○及黃卉羚
    共同涉犯刑法第三百三十九條第二項之詐欺得利罪嫌。
二、按犯罪事實應依證據認定之，無證據不得推定其犯罪事實；復不能證明被告犯罪
    者，應諭知無罪之判決，刑事訴訟法第一百五十四條、第三百零一條第一項分別
    定有明文。次按認定不利於被告之事實，須依積極證據，苟積極證據不足為不利
    於被告事實之認定，即應為有利於被告之認定，更不必有何有利之證據。另告訴
    人之指訴，係以使被告受刑事訴追為目的，是其陳述是否與事實相符，仍應調查
    其他證據以資審認，最高法院分別著有三十年上字第八一六號、五十二年台上字
    第一三○○號判例足資參照。又刑法第三百三十九條之詐欺罪，乃以行為人於行
    為之初，即有意圖不法所有者，為主觀犯罪構成要件，並以施用詐術使人陷於錯
    誤而交付財物或得財產上之不法利益，為其客觀犯罪構成要件，倘行為人所用之
    方法，不能認為係詐術，亦不致使人陷於錯誤者，即不構成該罪。
三、訊據被告黃卉羚辯稱：因乙○○參加伊母親所組金額一萬元之互組會乙會、及參
    加伊先生所組金額一萬元之互組會二會，並均已標得會款，而伊與乙○○前係同
    學關係，後乙○○無力支付死會會款，經與乙○○商量如何處理該死會會款結果
    ，原本打算以伊所有之房屋向銀行貸款，由伊代為清償乙○○之死會會款，並以
    此為借款，而要求乙○○找一位有房屋之保證人擔保該債務，故由乙○○徵得其
    同事即自訴人甲○○之同意，為該借款債務之保證人，並相約在高雄市○○路之
    某餐廳內，由乙○○簽發本票，並當場由自訴人在該本票背書，後因伊所有之房
    屋係母親所贈與，母親反對以該房屋向銀行貸款，所以伊即以先生張應麟之信用
    卡陸續向銀行以信用貸款之方式，並標取會款，將乙○○所積欠之死會會款補足
    ，而乙○○所積欠之死會會款共計六十九萬四千三百元，當時係與乙○○約定先
    以整數七十萬元計算，後再以實際之數目處理，事後乙○○並未償還該款項，亦
    找不到乙○○，所以始向保證人甲○○求償，而本件係由乙○○與自訴人洽商為
    保證人，伊並無與自訴人接洽等語。被告乙○○則辯稱：伊參加黃卉羚母親所組
    金額一萬元之互組會乙會、及參加黃卉羚先生所組金額一萬元之互組會二會，均
    已標取會款，後因伊經濟陷入困窘，無力支付上開死會會款，所以伊即找黃卉羚
    商量如何解決，頭先黃卉羚向伊稱得以其所有之房屋貸款之方式處理該會款，但
    須找一位有房屋的人為保證人，而伊因前與自訴人係同事關係，並得知自訴人有
    房屋，故找自訴人幫助為伊之保證人，自訴人即同意為伊上開債務之保證人，後
    即相約在高雄市○○路餐廳內，由伊簽發本票，並由自訴人在該本票背書，事後
    黃卉羚向伊稱因該棟房屋為其母親所贈，其母親不同意以該房屋向銀行借款，所
    以就沒有以房屋貸款之方式借得款項，而黃卉羚如何籌得款項，伊並不清楚，但
    黃卉羚確有幫伊處理互助會死會會款，後伊搬家至五甲等語。經查：
  (一)被告黃卉羚確因被告乙○○參加其母親所組金額一萬元之互組會乙會、及參加其
    先生所組金額一萬元之互組會二會，並均已標得會款，事後被告乙○○經濟陷入
    困窘，無力支付死會會款，被告黃卉羚即與被告乙○○商量如何處理該死會會款
    ，原欲由被告黃卉羚以其所有之房屋向銀行貸款，而由被告黃卉羚代為清償被告
    乙○○之死會會款，並以此為借款，要求被告乙○○須尋得一位有房屋之保證人
    ，擔保上開債務，故由被告乙○○商得自訴人之同意，雙方即約定在高雄市○○
    路餐廳內，由被告乙○○簽發面額七十萬元、到期日九十年五月二日之本票乙紙
    ，並即由自訴人在該本票背書，以為保證，後因被告黃卉羚之母反對以被告黃卉
    羚房屋向銀行抵押貸款，故被告黃卉羚即以其丈夫張應麟之信用卡向銀行以信用
    貸款之方式，並標取會款，而代為清償被告乙○○上開互助會之死會會款等情，
    業據被告黃卉羚及乙○○於本院審理時供承不諱，並自訴人於本院審理時證述屬
    實，且有系爭本票影本乙紙、上開二組互助會單影本各乙紙、被告黃卉羚之先生
  張應麟萬泰商業銀行客戶交易明細表乙紙、被告乙○○所積欠死會會款明細、及
    被告乙○○寄發之存證信函影本乙紙等附卷可稽。是此部分事實，堪信為真實。
  (二)自訴人於本院審理時陳稱：伊與被告乙○○為朋友關係，與被告黃卉羚並不認識
    ，先前被告乙○○向伊稱可否以伊所有之房屋貸款，而借予她款項，但並無說係
    多少金額，伊回稱無法以房屋貸款借給她款項，後來被告乙○○向伊稱被告黃卉
    羚願借他款項，並稱被告黃卉羚是她的同學，但必須有人幫她擔保，當時伊並不
    知欲所借之款項為何，因伊與乙○○係朋友關係，並知道乙○○當時急需用錢，
    且認為僅是作保而已，應該沒有關係，故伊即同意為被告乙○○之保證人，後即
    相約在高雄市○○路餐廳內，當時有伊、被告乙○○、被告黃卉羚及其先生共計
    四人，被告乙○○簽發本票後，由伊在該本票背書，當時伊因趕著上班，背書後
    即離去，亦未注意到該本票之面額為何，伊係於收到存證信函時，始知款項為七
    十萬元，而於伊在該本票背書前，當時被告黃卉羚之先生有說一句話，因當時伊
    與被告黃卉羚夫婦並不認識，且不知他是向何人說話，所以伊並無回答，又於伊
    同意為保證人時，被告乙○○係向伊稱是被告黃卉羚欲以其母親之房屋貸款借予
    她，但須有人作保始願意借該款項等語，並陳稱：「（問：乙○○請你為保證時
    ，你有無詢問該款項為何種用途？）乙○○當時只是向我稱他急需用錢，並無告
    知我做何用途。我是因乙○○一直拜託我很久，而且我知道他經濟有困難，因他
    先前有請我以我所有之房屋向銀行第二順位借款，而我與他為同事、朋友關係，
    所以我才同意借款的。」、「（問：你有無詢問乙○○與黃卉羚間之關係？及為
    何黃卉羚要借款予乙○○？）乙○○告知我黃卉羚與他是同學關係，當時乙○○
    稱黃卉羚要以他母親之房屋借款予他，至於為何要借款予他，乙○○當時並無說
    明。」、「（問：本件自訴你係認為黃卉羚如何詐欺？）因我事後收到存證信函
    後有與黃卉羚聯絡，經黃卉羚告知始知他與乙○○間有債權債務之糾紛，而再經
    我事後詢問乙○○，乙○○稱他有要還該款項，但黃卉羚不願意。」、「（問：
    本件自訴你認為乙○○如何詐欺？）乙○○請我背書時，並無告知其與黃卉羚間
    之債權債務關係。」等語。並證人即被告黃卉羚之丈夫張應麟於本院審理時證稱
    ：於自訴人背書擔保前，伊有向自訴人稱「你要想清楚，簽下去的話，如乙○○
    未償還該款項時，要由你負責」，自訴人想想笑笑回稱「好朋友應該不會這麼嚴
    重吧」，並且當場背書等語。
  (三)綜據上述事證以觀，被告乙○○因經濟陷入困窘，無力支付其所參加被告黃卉羚
    之母及先生所組互助會之死會會款，經與被告黃卉羚商談如何處理上開死會會款
    ，約定由被告黃卉羚代為清償共計六十九萬四千三百元之死會會款，並以此為借
    款，而要求被告乙○○簽發面額七十萬元之本票，並須尋得有房屋之人為保證人
    ，在該本票上背書，以為擔保，經被告乙○○徵得自訴人同意，並由自訴人在該
    本票背書，且被告黃卉羚確有為被告乙○○清償上開死會會款等情，堪予認定；
    準此，被告黃卉羚係因被告乙○○無力支付其母及先生互助會死會會款，始約定
    由被告黃卉羚承擔該死會會款債務，並以此為借款，事後確有清償被告乙○○上
    開債務，且係要求上開借款債務須有保證人，故由被告乙○○徵得自訴人同意為
    上開債務之保證人，是被告黃卉羚係欲擔保上開債務之履行，且其確有為被告乙
    ○○清償上開死會會款，其主觀上並無意圖不法利益之詐欺故意。復被告黃卉羚
    僅係要求被告乙○○須覓得保證人，始同意承擔該債務而為借款，而係由被告乙
  ○○與自訴人洽商而徵得自訴人之同意為本件保證人，是被告黃卉羚自始至終均
    未與自訴人接觸、商談該保證事宜，且自訴人係因與被告乙○○為朋友關係，知
    道被告乙○○當時急需用錢，並認為僅是為保證人而已，應該沒有關係，故即同
    意為被告乙○○之保證人，是被告黃卉羚客觀上並無對自訴人施用任何詐術，自
    訴人亦非因受被告黃卉羚詐騙而陷於錯誤，始同意為保證人乙節，堪予認定。且
    參以自訴人於本院審理時陳稱：伊原本認為是被告黃卉羚與乙○○二人共同詐騙
    伊，所以才提起本件自訴，但伊現在認為應該只有乙○○詐騙伊而已等語，益徵
    被告黃卉羚並無對自訴人為詐欺犯行。又被告乙○○係因被告黃卉羚願代其清償
    上開死會會款，並以為借款，因被告黃卉羚要求須有房屋之人為保證人，而請求
    自訴人為上開借款債務之保證人，並自訴人明知被告乙○○經濟已陷於困窘，係
    因與被告乙○○為朋友關係，並認為僅為保證人而已，應該沒有關係，故同意為
    被告乙○○之保證人，是被告乙○○並無對自訴人有施用任何詐術之行為，尚難
    以自訴人未詢問該借款係何用途，並被告乙○○亦未告知該借款款項是為清償被
    告黃卉羚之母及先生之死會會款債務，即認被告乙○○有施用詐術，致自訴人陷
    於錯誤而同意為保證；且被告乙○○亦無因自訴人為該債務之保證人而免除上開
    債務，是亦無得財產上之不法利益之情形，足見被告乙○○主觀上顯無意圖不法
    利益之詐欺故意。從而，被告等所為自與刑法詐欺罪之構成要件有間。另縱認被
    告黃卉羚僅對自訴人請求給付該保證債務，惟此係被告黃卉羚如何主張行使其權
    利之問題，是無法僅據此即認被告等有詐欺犯行，附此敘明。
三、綜上所述，被告等既無為自己不法利益之意圖，復未對於自訴人施用詐術，致其
    陷於錯誤之行為，揆諸首揭說明，被告等所為即與刑法第三百三十九條第二項詐
    欺得利罪之犯罪構成要件不合。此外，復查無其他積極證據足認被告確有自訴人
    所指之犯行，揆諸前揭說明，不能證明被告犯罪，依法應諭知無罪之判決。又被
    告乙○○經合法傳喚無正當理由不到庭，然本院既認為被告乙○○無罪，已如前
    述，爰依刑事訴訟法第三百零六條之規定，不待其陳述逕行判決，併此說明。
據上論斷，應依刑事訴訟法第三百四十三條、第三百零一條第一項、第三百零六條，
判決如主文。
中      華      民      國      九十一    年      十    月      十六    日
                                臺灣高雄地方法院刑事第六庭
                                      法  官   洪榮家
右正本證明與原本無異。
如不服本判決，應於判決送達後十日內，向本院提出上訴狀。
                                      書記官   陳寰瑛
中      華      民      國      九十一    年      十    月      十六    日
